【裁判字號】    92,台上,4609
【裁判日期】    920821
【裁判案由】    違反期貨交易法
【裁判全文】
最高法院刑事判決                              九十二年度台上字第四六○九號
    上  訴  人  甲○○
右上訴人因違反期貨交易法案件，不服台灣高等法院高雄分院中華民國九十年三月十
四日第二審判決（九十年度上訴字第五四號，起訴案號：台灣高雄地方法院檢察署八
十九年度偵字第五五三一號），提起上訴，本院判決如左：
    主  文
原判決撤銷，發回台灣高等法院高雄分院。
    理  由
本件原判決引用第一審判決所載之事實認定：上訴人甲○○係設於高雄市○○○路四
十七號十六樓昱龍財經資訊行（下稱昱龍行）之負責人，明知該公司登記之營業項目
為(1)財務管理諮詢、分析、診斷顧問業務（證券投資顧問業務、會計師業務除外）。
(2)不動產投資計畫分析之顧問業務。(3)國際外匯資訊諮詢顧問業務（銀行外匯市場買
賣業務除外，且現場僅作辦公室使用）。(4)為國內工商業向國外金融機構提供消息或
媒介之顧問業務（辦理融資保證等授信業務、銀行業務、特許業務除外）。(5)資訊管
理之諮詢、診斷、分析顧問業務（會計師業務、證券投資顧問業務、特許業務除外）
。(6)黃金條塊、金幣、金飾進口及買賣業務（黃金出口除外，以現貨交易為限）。(7)
代理前項國內外廠商產品之經銷報價及投標業務。(8)一般進出口貿易業務（許可業務
除外，且現場僅作辦公室使用）等事項，並無從事期貨顧問、經理及其他期貨服務事
業之營業項目，竟未經主管機關即財政部證券暨期貨管理委員會許可發給許可證照，
乃自民國八十八年十一月間起，以昱龍資訊機構名義透過在報紙刊登廣告或由昱龍行
業務人員（俗稱ＡＥ）對外招攬等方式招攬客戶，從中引介客戶從事日幣、美元、瑞
士法朗、英磅及歐元等多種外幣保證金交易，經營期貨顧問、經理及其他期貨服務業
務；其方式係由昱龍行代理香港「利益投資顧問發展有限公司」（下稱利益公司）與
客戶簽訂契約，並將保證金至少一萬元美金匯入利益公司於香港匯豐銀行所開設之指
定帳戶內（帳號五四四∣0000000號）作為外幣交易之保證金後，再將所簽訂
之合約書一份寄至利益公司簽章認證，即完成雙方從事外幣保證金交易買賣合約書之
簽訂手續，其中一份合約書則由客戶收執。簽約後客戶即可利用昱龍行所提供之電腦
設備看盤以瞭解每日國際金融外匯商品市場之走勢行情，及該行每日所製作分析操作
外匯保證金交易市場行情之資訊作為客戶下單買賣之參考，再由客戶直接以該行所提
供之電話自行或全權委託該行之業務人員代為操作向利益公司下單，從事日幣、美元
、瑞士法朗、英磅及歐元等外幣保證金交易。該行客戶交易之時間為上午九時至翌日
凌晨四時止，交易均以美元為單位，每次交易以口計算，每口（買賣一次合稱一口）
一千美元，當日平倉（即當日結算）每口保證金美金一千元，隔夜平倉則每口再繳交
保證金美金一千元，若客戶帳戶內之保證金不足未平倉過夜所需之保證金數額時，客
戶若不補足則不准其留倉，而由該行自動將該筆外幣賣出平倉。每筆交易則由該行傳
真或親自交付對帳單供客戶查核以計算客戶之交易盈虧，昱龍行則按每一交易口數抽
八十美元之手續費，而經營外幣保證金交易之經理、顧問事業及其他相關服務事業。
嗣於八十九年一月十四日經法務部調查局高雄市調查處（下稱高雄市調查處）循線在
高雄市○○○路四十七號十六樓查獲等情。因而維持第一審論處上訴人以未經許可，
擅自經營期貨經理事業、期貨顧問事業及其他期貨服務事業（緩刑三年）罪刑之判決
，駁回上訴人在第二審之上訴，固非無見。
惟查：(一)、有罪之判決書，對被告有利之證據不採納者，應說明其理由，為刑事訴訟
法第三百十條第二款所明定。故有罪判決書對於被告有利之證據，如不加採納，必須
說明其不予採納之理由，否則即難謂無判決不備理由之違誤；復按期貨交易法第一百
十二條第五款之罪，以未經許可擅自經營期貨經理、顧問事業及其他期貨服務事業，
為其成立要件。上訴人於高雄市調查處調查時及檢察官偵查中，即一再辯稱：昱龍行
所經營者為外幣（匯）現貨買賣，每日就外匯浮動差價結算盈餘等語（見高雄市調查
處調查卷第二頁反面、第三頁；偵查卷第十五頁反面），核與於高雄市調查處調查時
，證人邱美珍所證：昱龍行實際營業項目為現貨外匯保證金買賣，每日依外匯浮動差
價結算盈餘等語（見高雄市調查處調查卷第五頁反面、第六頁反面），及證人黃高玉
帶、丁志良所證：本件買賣交易原則上每日就外匯浮動差價結算盈餘等語（見高雄市
調查處調查卷第十三頁反面、第十七頁反面），互核相符，且依卷附證人黃高玉帶、
丁志良與利益公司所簽訂之合約書所載，黃高玉帶、丁志良本件所進行者確為現貨外
匯合約買賣交易（見高雄市調查處調查卷第十四∣二頁、第二十一頁）。是上訴人所
負責之昱龍行是否經營期貨經理、顧問事業及其他期貨服務事業，即非無探究之餘地
。原判決未詳予調查亦未說明何以捨棄上開有利於上訴人之證據，遽認定上訴人有未
經許可擅自經營期貨經理、顧問事業及其他期貨服務事業犯行，自嫌理由不備。(二)、
當事人聲請調查之證據，如法院未予調查，又未認其無調查之必要以裁定駁回之，或
雖經調查，其所得如何不足採取，亦未於判決理由內予以說明，其踐行之訴訟程序，
即難謂非違法。卷查上訴人之選任辯護人迭於第一審及原審審理中具狀辯稱：上訴人
所設立之昱龍行，其登記之營業項目中，本即有國際外匯資訊諮詢顧問業務，自得合
法提供客戶有關外匯之資訊，且昱龍行所提供者，均為外匯現貨之資訊，而非外匯期
貨之資訊，並無觸法等語，並於原審請求傳喚證人陳谷銘、莊高華證明（見第一審卷
第二十五頁；原審卷第三十六頁、第七十頁）。原審就上開聲請調查之事項，未予理
會，復未說明何以不予調查之理由，亦難謂無應於審判期日調查之證據而未予調查之
違法。(三)、於九十年十一月十二日修正前之公司法第十五條第一項、第三項係規定：
「公司不得經營登記範圍以外之業務。」、「公司負責人違反前二項規定時，各處一
年以下有期徒刑、拘役或科或併科新台幣十五萬元以下罰金，並賠償公司因此所受之
損害。」，是該罪之行為人須公司之負責人始能構成。然依卷存之昱龍行營利事業登
記證所載，昱龍行係獨資（見台灣高雄地方法院檢察署八十九年度聲字第六三六號卷
第十一頁），並非公司，第一審判決竟依想像競合犯關係，併論上訴人犯有九十年十
一月十二日修正前之公司法第十五條第三項、第一項之罪，自屬違法，原判決卻未予
糾正而予維持，並有判決不適用法則之違誤。上訴意旨指摘原判決不當，非無理由，
應認原判決有撤銷發回更審之原因。至原判決事實及理由欄三不另為無罪諭知部分，
因檢察官認與上訴人前開有罪部分有裁判上一罪及實質上一罪關係而移送併辦，基於
審判不可分原則，應併予發回。又公司法業於九十年十一月十二日修正公布，並於同
年月十四日生效，依新修正公司法第十五條第一項、第二項規定：「公司之資金，除
有左列各款情形外，不得貸與股東或任何他人：一、公司間或與行號間有業務往來者
。二、公司間或與行號間有短期融通資金之必要者。融資金額不得超過貸與企業淨值
的百分之四十。公司負責人違反前項規定時，應與借用人連帶負返還責任；如公司受
有損害者，亦應由其負損害賠償責任。」，已刪除修正前公司法第十五條第一項、第
三項之上開規定，將公司負責人經營公司登記範圍以外業務之行為，予以除罪化，經
發回之法院應注意該規定新舊條文之比較適用，附此敘明。
據上論結，應依刑事訴訟法第三百九十七條、第四百零一條，判決如主文。
中      華      民      國    九十二    年      八      月    二十一    日
                              最高法院刑事第九庭
                                  審判長法官  陳  正  庸
                                        法官  韓  金  秀
                                        法官  吳  信  銘
                                        法官  徐  文  亮
                                        法官  黃  正  興
      右正本證明與原本無異
                                              書  記  官
中      華      民      國    九十二    年      八      月    二十九    日


司法院資訊處製作；財團法人民間司法改革基金會備份。
